【裁判字號】    98,上訴,971
【裁判日期】    980707
【裁判案由】    強盜等
【裁判全文】
臺灣高等法院刑事判決                 98年度上訴字第971號
上  訴  人  臺灣板橋地方法院檢察署檢察官
上  訴  人
即  被  告  戊○○
選任辯護人  謝世瑩律師
上列上訴人因強盜等案件，不服臺灣板橋地方法院97年度訴字第
4607號，中華民國97年12月31日第一審判決（起訴案號：臺灣板
橋地方法院檢察署97年度偵字第11106號、第11135號），提起上
訴，本院判決如下：
    主  文
原判決撤銷。
戊○○共同以非法之方法剝奪人之行動自由，處有期徒刑陸月，
如易科罰金，以新臺幣壹仟元折算壹日，摺疊刀壹支沒收。
    事  實
一、戊○○前曾多次借款予丙○○，迭向其催討未果，甚且惡言
    相向，其後甚至避不見面，戊○○心生不滿，乃將上情告知
    其好友即亦認識丙○○之甲○○。嗣於民國97年3月21日凌
    晨前不久，適丙○○撥打電話予甲○○，向其探詢有無購買
    K他命毒品之門路。甲○○見機不可逝，為幫助戊○○向林
    晟逸索討債務，表面上虛與委蛇表示願代其查詢有無賣主，
    並請丙○○前來其任職位於臺北縣新莊市○○路○段117 號
    之「興化加油站」晤面，丙○○應允後，甲○○旋將此一訊
    息以電話通知戊○○，戊○○因先前向丙○○索討債務時，
    林某除拒不償還外，態度亦甚為兇惡，自詡無力索討，乃以
    電話委請其友人丁○○（另案經原審判決結夥3人以上攜帶
    兇器強盜，處有期徒刑7年6月）前往「興化加油站」代其向
    丙○○索討債務，議定後，戊○○即駕駛6771-EH自小客車
    前往，丁○○則夥同不詳真實姓名綽號「小琪」、「小皮」
    成年男子赴「興化加油站」與戊○○會合。4人見面後，戊○○以加油站內有監視器，不利索討債務，乃囑丁○○於丙○○抵達後，將其帶離加油站，其4人遂基於妨害自由及傷
    害丙○○之共同犯意聯絡，由丁○○夥同「小琪」、「小皮
    」埋伏在上開加油站廁所，戊○○則坐在6771－EH號自小客
    車內於一旁監視。俟同日凌晨2時20分許，丙○○駕駛4379
    －QJ號汽車搭載乙○○到達「興化加油站」後，不疑有他，
    遂獨自下車欲購買毒品，並依甲○○手勢進入加油站廁所，
    旋遭事前隱於其內之丁○○持其所有摺疊刀抵住背部，無法
    抗拒，而遭丁○○、「小琪」、「小皮」一同挾持進入丙○○駕駛之4379－QJ號汽車後座，而非法剝奪其行動自由，綽
    號「小皮」成年男子復持外觀疑似手槍之物，喝令原在副駕
    駛座之乙○○，改坐到後座（乙○○部分，戊○○不知情）
    ，丁○○、「小琪」並分坐後座兩側看守，再由「小皮」駕
    車駛離該「興化加油站」。車輛行進間，丁○○為使丙○○
    、乙○○就範，命其2人抱頭彎腰、身體不晃動，復持上開
    摺疊刀戳刺丙○○、乙○○，致丙○○受有手臂、腿部及背
    部刺傷之傷害，乙○○則受有背部穿刺傷併外傷性氣胸之傷
    害（乙○○部分，戊○○不知情），而戊○○則另駕車尾隨
    在後，共同剝奪丙○○之行動自由。迨車輛駛至臺北縣五股
    鄉○○路○段347之1號空地時，丁○○、「小琪」、「小皮
    」3人即停車命丙○○、乙○○下車，戊○○則在間隔相當
    距離之遠處停車等候。詎丁○○、「小琪」、「小皮」3人
    見地處僻靜人煙罕至，竟另起強盜犯意，未依先前與戊○○
    之協議，僅向丙○○所催討其積欠戊○○之債務，反由「小
    皮」持前述手槍，敲打乙○○頭部，及拉動槍機滑套，並稱
    要開槍打死丙○○等語而施強暴脅迫，至使丙○○、乙○○
    均不能抗拒，命其2人分別交付內含現金新台幣（下同）
    12,000元之皮夾、手機，及現金11,000元、手機、手錶等物
    品（此部分戊○○不知情），得手後即將丙○○、乙○○棄
    置原地，而自行駕車離去，戊○○則亦駕車尾隨離去，丙○○、乙○○始重獲自由。嗣經丙○○、乙○○報警處理，始
    循線查悉上情。
二、案經臺北縣政府警察局新莊分局報請臺灣板橋地方法院檢察
    署檢察官偵查起訴。
    理    由
甲、有罪部分：
一、按被告以外之人於審判外之陳述，雖不符前4條之規定，而
    經當事人於審判程序同意作為證據，法院審酌該言詞陳述或
    書面陳述作成時之情況，認為適當者，亦得為證據，刑事訴
    訟法第159條之5定有明文；故當事人如放棄對原供述人之反
    對詰問權，於審判程序表示同意該等傳聞證據可作為證據，
    除法院認該傳聞證據欠缺適當性外，自可承認其證據能力。
    經查，關於本案屬於審判外陳述之傳聞證據，公訴人、被告
    戊○○及其辯護人於審判程序均同意作為證據，且經本院審
    酌該證據作成情況均無不適當之情形，是依上開規定，認得
    作為本案證據。
二、訊據上訴人即被告戊○○對於因告訴人丙○○欠錢不還，且
    避不見面，其後丙○○向知悉此事之伊友人甲○○打探購買
    K他之命之管道，經甲○○通知後，伊乃於事實欄所載時、
    地委請丁○○向告訴人丙○○索討債務，其後丁○○、「小
    琪」、「小皮」有將告訴人丙○○載至台北縣五股鄉○○路
    ○段347號之1號空地之事實，均直承不諱。惟矢口否認有妨
    害自由及傷害犯行，辯稱：伊僅係委託丁○○為其索討債務
    ，不知丙○○係遭挾持上車，至丙○○遭丁○○持刀刺傷係
    丁○○事後告知，伊與丁○○、「小皮」「小琪」之人事前
    並無妨害自由及傷害之謀議，不知其等使用妨害自由及傷害
    手段云云。經查：
  (一)告訴人丙○○於事實欄所載之時、地遭丁○○、綽號「小皮
    」、「小琪」成年男子挾持、持刀刺傷並載至五股鄉○○路
    ○段347至1號空地，受有事實欄所載之傷勢，迨至事實欄所
    載身上財物依丁○○指示交出後，始獲釋之事實，分據告訴
    人丙○○、乙○○於警、偵訊及原審審理時指訴綦詳，並有
    受傷照片4張、現場照片8張等在卷可憑（見97年度偵字第
    11106卷一第32、33、43至46頁、卷二第248頁），且為被告
    所不爭執，此部分事實，應可認定。
  (二)被告雖以上開情詞置辯。然查，案發時，被告駕駛之6771－
    EH號自用小客車，係停放在距興化加油站廁所約10公尺處，
    告訴人丙○○在該加油站遭丁○○、「小琪」、「小皮」3
    人強押上車之經過，被告及庚○○均全程目睹之事實，已據
    被告於警詢及偵查中均供認不諱（同上偵二卷第7、67頁）
    ；核與證人即當時同在6771－EH號汽車內之證人庚○○於偵
    查及審理時亦證稱：當天我到興化加油站後坐進被告車內，
    被告就跟我說他找了丁○○等3人來押丙○○等語（同上偵
    卷一66頁、原審卷第64頁）相符。被告事後翻異前詞，辯稱
    事前不知丁○○等3人會強押告訴人云云，自屬託詞，無從
    採信。
  (三)再者，證人庚○○於警詢及審理時均證稱：丙○○、乙○○
    到達前，被告有先下車跟丁○○說「加油站這裡監視器很多
    ，等一下他們如果來了，再帶去別的地方要。」，後來丁○○等人駕駛告訴人汽車離開興化加油站時，被告也尾隨在後
    監視，並用我的電話打給丁○○說「要到錢後就快走」等語
    （同上偵一卷第7至9頁、原審卷第57、59至61頁），且由庚○○與被告一直以來均友好之關係，及其前後一致之證述，
    堪可信實。再衡諸被告於本院審理時自承先前向告訴人丙○○催討債務，告訴人不僅拒不返還，而且會對其大小聲態度
    很兇，故商請丁○○代為催討等語（見本院98年5月26日審
    理筆錄第3、4頁），及事前囑咐丁○○加油站監視器過多，
    需將告訴人帶至他處各情，顯然被告依告訴人歷來之態度，
    預期其不可能輕易允諾償還債務，而需出以法手段，否則何
    需委請丁○○出面索討，尤無囑其將告訴人丙○○挾持至事
    實欄所載之僻靜處所之必要，再佐以被告嗣後全程目睹告訴
    人丙○○遭同夥丁○○等強押上車乙節，已如前述，卻未阻
    止，反而駕車尾隨其後，其間並電話催促丁○○催討債務，
    益徵，被告對於催討債務過程，丁○○等人除剝奪告訴人丙○○行動自由外，並將施加暴力傷害等情，應有其預見，並
    與丁○○、綽號「小皮」、「小琪」成年男子間，確有其犯
    意聯絡無訛，所辯，不知丁○○會施用暴力傷害云云，即非
    可採。至證人庚○○於原審審理時證稱：被告用我的電話打
    給丁○○說「要到錢後就快走」時，還有叫丁○○不要亂來
    云云（見原審卷第57頁）；然庚○○於案發後10日之警詢時
    ，對於員警詢問被告與丁○○通話內容為何時，僅稱被告有
    說「要到錢後就快走」，未曾提及上情，卻於距案發後約9
    月之審理時，始憶及被告尚有叫丁○○不要亂來云云，實與
    一般人之記憶每隨時間更迭而日趨模糊之常情不符，難信為
    真。
  (四)綜上所述，被告上開所辯，自無足採，其與丁○○、「小琪
    」、「小皮」等就事實欄所載剝奪丙○○行動自由、及傷害
    丙○○之犯行，有其犯意聯絡，應屬無疑。本案事證明確，
    被告犯行堪以認定。
三、查，被告與丁○○等於妨害自由期間，故意刺傷告訴人，就
    犯罪全過程觀之，要難認係非法剝奪行動自由之必要手段或
    當然結果（最高法院70年台上字第1022號判例、91年台上字
    第1441號判決、92年台上字第2184、6797號判決意旨參照）
    侵害法益又不相同，自應另予評價。核被告事實欄所為，係
    犯刑法第302條第1項之妨害自由罪、第277條第1項之普通傷
    害罪（起訴書雖未引列此部分法條，惟犯罪事實欄就被告與
    丁○○等人共同妨害丙○○自由，及傷害丙○○之事實，既
    已載明，不失為已經擇為起訴客體之社會事實，僅漏列所犯
    法條而已，本院自得逕予適用上述法條，予以裁判，附此敘
    明）。被告與丁○○、「小琪」、「小皮」等成年男子間，
    就本案妨害自由、傷害犯行間，有犯意聯絡及行為分擔，為
    共同正犯。又其等傷害、剝奪行動自由之行為，係基於向告
    訴人索取債務之單一目的接續為之，實施過程在時間、空間
    上，具有緊密不可分之部分等同關係，為避免過度評價，應
    認係出於一行為所致，為想像上競合犯，並依刑法第55條規
    定，從一重加重妨害自由罪論處。原審據以論罪科刑，固非
    無見，惟認定被告對於告訴人丙○○並無債權存在，所為係
    犯恐嚇取財罪，尚與事實不符；漏未論列傷害罪，亦有未洽
    。故被告上訴否認妨害自由、傷害雖無理由，惟原審判決，
    既有上述可議，自應由本院予以撤銷改判，爰審酌被告犯後
    否認犯行，為所討債務，出以剝奪人身自由及傷害手段，告
    訴人丙○○受傷之程度、兼衡其素行非惡、於犯罪中擔任角
    色、犯罪所生危害、迄未與告訴人和解，及其年輕識淺、思
    慮欠周等一切情狀，量處如主文第二項所示之刑，並諭知易
    科罰金之折算標準，以示懲儆。末按共同正犯因相互間利用
    他方之行為，以遂行其犯意之實現，本於責任共同之原則，
    有關從刑之沒收部分，雖係他共同正犯所有供犯罪所用之物
    ，亦應於其本身所處主刑之後，併為沒收之諭知。查丁○○
    持以剝奪告訴人行動自由之摺疊刀1把，係共犯丁○○所有
    ，業據其證述明確（見原審卷第81頁），爰依刑法第38條第
    1項第2款宣告沒收。至於「小皮」所持外觀為手槍之物，並
    未扣案，無證據足認具有殺傷力而為違禁物，亦無證據認係
    被告或共犯所有，爰不為沒收之諭知。
乙，不另為無罪諭知部分:
一、公訴意旨另以：被告戊○○與丙○○間素有嫌隙，於民國97
    年3月21日凌晨1時許，自不知情之甲○○（另案為不起訴處
    分）處，得知丙○○欲向甲○○購買毒品，並相約至臺北縣
    新莊市○○路○段117號興化加油站交易，遂與丁○○及真實
    姓名年籍不詳、綽號「小琪」、「小皮」之成年男子，共同
    意圖為自己不法之所有，基於加重強盜之犯意聯絡，由丁○○夥同「小琪」、「小皮」埋伏在上開加油站廁所，戊○○
    則駕駛6771－EH號車輛搭載不知情之庚○○（另案為不起訴
    處分）在旁靜候。俟於同年3月21日凌晨2時20分許，丙○○
    駕駛車號4379－QJ號自小客車搭載乙○○到達該處，由丙○○進入廁所欲交易毒品時，即為丁○○夥同「小琪」、「小
    皮」包圍，丁○○並持客觀上可供作兇器使用之摺疊刀，強
    押丙○○、乙○○進入4379－QJ自小客車後座，途中復持上
    開摺疊刀戳刺丙○○、乙○○，致丙○○受有手臂、腿部及
    背部刺傷之傷害，乙○○則受有背部穿刺傷併外傷性氣胸之
    傷害。迨駛至臺北縣五股鄉○○路○段347之1號空地時，命
    丙○○、乙○○下車，以繩索將之捆綁，以前開強暴之方法
    ，至使不能抗拒，而取丙○○、乙○○所有之現金共新臺幣
    （下同）2萬3,000元、皮夾及手機等物品，得手後將2人棄
    置該處，旋即駕駛4379－QJ號車輛離去，其後在臺北縣泰山
    鄉○○路附近棄車，由戊○○駕駛6771－EH號車輛一路尾隨
    在後接應逃逸。因指被告戊○○另犯刑法第330條第1項之加
    重強盜罪，就乙○○部分，起訴書犯罪事實另指有刑法第
    302條第1項之妨害自由事實，及第277條第1項之傷害事實（
    起訴書漏未論列此部分所犯法條）。
二、按犯罪事實應依證據認定之，無證據不得認定犯罪事實，刑
    事訴訟法第154條第2項定有明文。又認定犯罪事實所憑之證
    據，雖不以直接證據為限，間接證據亦包括在內，然而無論
    直接或間接證據，其為訴訟上之證明，須於通常一般之人均
    不致有所懷疑，而得確信其為真實之程度者，始得據為有罪
    之認定，倘其證明尚未達到此一程度，而有合理之懷疑存在
    時，事實審法院在心證上無從為有罪之確信，自應為無罪之
    判決，最高法院76年度台上字第4986號判例意旨闡示甚明。
    另告訴人之告訴，係以使被告受刑事訴追為目的，是其陳述
    是否與事實相符，仍應調查其他證據以資審認，此亦有最高
    法院52年度台上字第1300號判例可資參照。訊據被告戊○○
    堅決否認有起訴書所載之強盜，及妨害自由、傷害乙○○犯
    行，辯稱：伊僅係委託丁○○為其向丙○○索討15，000元
    債務，不知丙○○車上另有乙○○，對於乙○○亦遭丁○○
    等人挾持及持刀刺傷乙情，是丁○○事後告知，伊與丁○○
    、「小皮」「小琪」之人事前並無妨害自由、傷害乙○○之
    謀議，亦不知丁○○等人強盜丙○○、乙○○2人財物等語
    。
三、經查：
    (一)丙○○、乙○○於起訴書所載之時、地遭丁○○、綽號「
      小皮」、「小琪」等3人挾持往台北縣五股鄉○○路347之
       1號空地，及官建豪被其等持刀刺傷，丁○○並喝令林、
      官2人將身上現金計2萬3,000元、皮夾及手機等財物交出
      ，得手後將2人棄置該處等情，固據丙○○、乙○○於警
      詢及原審指訴綦詳（同上偵卷一第19至21頁、偵卷二第
      25至29頁；原審卷第66至75頁），丁○○因此犯結夥3人
      以上、攜帶兇器強盜罪，雖亦經臺灣板橋方法院以97年渡
      訴字第4423號判決有期徒行7年6月，有該案判決正本附卷
      可稽（見本院卷第67頁）。惟丙○○、乙○○於偵查及
      原審亦證稱：被告於其等遭挾持、傷害及強盜之過程，均
      未見到被告戊○○等語；證人即傷害、妨害丙○○自由部
      分之共犯丁○○於本院審理時復證稱：戊○○僅委託其向
      丙○○所催討欠款等語。從而，除上述已經判決有罪部分
      外（即被告戊○○與丁○○等3人共同傷害、妨害丙○○
      自由部分）、逾該部分（即丙○○、乙○○遭強盜財物，
      及乙○○遭丁○○傷害、妨害自由部分），被害人丙○○
      、乙○○迨未指證被告戊○○參與其事，即檢察官指為共
      犯之丁○○，亦未證稱：被告除委其向丙○○索討債務外
      ，另就此部分犯行，有所指示，或事前謀議，起訴書此部
      分所指犯罪事實，猶需積極證據，殆無庸疑！
    (二)又查，被害人丙○○於97年3月21日凌晨駕駛4379-QJ自用
      小客車前往「興化加油站」，係因其撥打電話予甲○○探
      詢有無購買K他命毒品之門路。甲○○先前得悉丙○○積
      欠戊○○債務，為幫助戊○○向丙○○索討債務，表面上
      佯稱願代其查詢有無賣主，並請丙○○前來其任職位於臺
      北縣新莊市○○路○段117號之「興化加油站」晤面等情，
      已據證人甲○○於本院審理時結證屬實（見本院審理筆錄
      第6至10頁），且為告訴人丙○○所不爭執（見本院98年6
      月23日審理筆錄第12頁），而證人丁○○於原審及本院一
      致證稱：被告係委其幫忙向丙○○討債等語（見原審卷第
      79頁，本院98年5月26日審判筆錄第8頁）；證人甲○○於
      偵查及本院審理實亦證稱：被告戊○○表示丙○○有欠錢
      ，要追討等語（同上偵卷一卷第75頁），證人庚○○則於
      警詢及偵查中均證稱：當天被告說到興化加油站是找人要
      錢，並說丙○○有欠他錢等語（同上偵卷一第6、66頁）
      。其等上開所證與被告戊○○關於委請丁○○代向丙○○
      所討債務之辯解，互核相符。再者，告訴人丙○○確實積
      欠被告戊○○1萬餘元之事實，亦據告訴人即證人丙○○
      於本院審理時證承不諱，證人己○○於本院審理時亦證稱
      ：被告曾向其借錢交付予丙○○，並當庭指認丙○○無訛
      （見本院98年6月23日審判筆錄第4、5頁），益徵被告戊○○辯稱：係丙○○借款不還，乃委請丁○○索討乙情，
      應有所本，可以信實，主觀上已難認其有不法所有之意圖
      。再者，告訴人丙○○、乙○○遭丁○○等3人剝奪行動
      自由，毆打刺傷後，喝令其2人交出身上財物，被告戊○○並不在場，於丁○○等3人全部作案過程，亦無證據證
      明戊○○針對此部分強盜事實，曾對丁○○有所指示，均
      據前述，殊難遽認被告宗勳就此部分犯罪事實，事前有所
      謀，及事中參與行為分擔，佐以丁○○於取得財物後，並
      未交予戊○○之情，亦據丁○○於原審及本院審理時證述
      在卷（見原審卷第84頁、本院98年5月26日審判筆錄第9頁
      ），顯然事後亦未分沾強盜所得，益徵上開強盜告訴人丙○○、乙○○人所為，應係丁○○、綽號「小皮」」、「
      小琪」3人臨時起意自行所為，要與被告戊○○無涉。
    (三)至乙○○一併遭丁○○3人挾持及刺傷部分部分：查，乙○○當日抵達興化加油站後，並未下車，嗣與丙○○遭丁○○等人連同車輛挾持駛離加油站等情，已據乙○○於警
      詢及原審審理時證述甚詳。雖被告戊○○當時曾駕車尾隨
      其後，然丁○○等乘座之車內，發生何事，客觀上自非被
      告得已知悉，至丁○○、「小琪」、「小皮」在臺北縣五
      股鄉○○路○段347之1號空地，以強暴、脅迫手段，至丙○○、乙○○均不能抗拒，而強取2人財物時，被告係停
      車在遠處，全程均未下車，且視線遭前方聯結車遮蔽而無
      法看到告訴人所在處究竟發生何事等情，已經被告戊○○
      、證人庚○○分別供證明確（同上偵卷二第232頁、原審
      卷第62頁）。綜此，被告戊○○客觀上能否洞悉6771－EH
      號自小客車內另有坐有乙○○其人，其間車內發生何事，
      及丁○○等3人在空地上之作為？均非無疑！況被告戊○○與素無怨隙，且無跡證足認其可預期丙○○會搭載乙○○前來加油站，遑論有事前指示丁○○等人一併剝奪乙○○行動自由、傷害甚至強盜之可能！從而，自難以丁○○
      等人係依被告委託向丙○○索討債務，即認被告戊○○亦
      參與此部分犯行，亦不待言。
四、綜上，公訴人所舉之證據，尚不足使本院產生被告戊○○涉
    有此部分加重強盜、妨害乙○○自由及傷害乙○○之確信，
    復查無其他積極證據足證被告戊○○此部分犯行，其此部分
    犯行即屬不能證明，檢察官上訴仍執起訴之陳詞，指被告涉
    犯上開罪嫌，殊難憑採。惟此部分與起訴經判決有罪部分，
    具有想像競合犯之裁判上一罪關係，爰不另為無罪之諭知。
據上論斷，應依刑事訴訟法369條第1項前段、第364條、第299
條第1項前段，刑法第28條、第302條第1項、第277條第1項、第
55條、第41條第1項前段、第38條第1項第2款，刑法施行法第1條
之1，判決如主文。
本案經檢察官王清杰到庭執行職務。
中    華    民    國    98    年    7     月    7     日
                  刑事第二十二庭審判長法  官  何菁莪
                                      法  官  洪于智
                                      法  官  江振義
以上正本證明與原本無異。
如不服本判決，應於收受送達後十日內向本院提出上訴書狀，其
未敘述上訴之理由者並得於提起上訴後十日內向本院補提理由書
（均須按他造當事人之人數附繕本）。
                                      書記官  陳韋杉
中    華    民    國    98    年    7     月    8     日
附錄本案論罪科刑法條：
中華民國刑法第302條第1 項
私行拘禁或以其他非法方法，剝奪人之行動自由者，處5年以下
有期徒刑、拘役或3百元以下罰金。
中華民國刑法第346 條第1 項
意圖為自己或第三人不法之所有，以恐嚇使人將本人或第三人之
物交付者，處6月以上5年以下有期徒刑，得併科1千元以下罰金
。


司法院資訊處製作；財團法人民間司法改革基金會備份。
